臺灣高等法院臺中分院民事判決　　　　　100年度上字第360號
上　訴　人　陳度訓
被 上訴 人　陳河村
上列當事人間請求給付買賣價金事件，上訴人對於中華民國100
年8月31日臺灣台中地方法院100年度訴字第653號第一審判決提
起上訴，本院於100年11月22日言詞辯論終結，判決如下：
    主  文
上訴駁回。
第二審訴訟費用由上訴人負擔。
    事實及理由
甲、程序方面：
    被上訴人雖主張被上訴人於二審法院所提出「同時履行抗辯
    權」及「不安抗辯權」，係屬新防禦方法，違反民事訴訟法
    第447條第1、2項之規定，應予駁回云云，然按民事訴訟法
    第447條第1項係規定：「當事人不得提出新攻擊或防禦方法
    。但有下列情形之一者，不在此限：一、因第一審法院違背
    法令至未能提出者。二、適時發生於第一審法院言詞辯論終
    結後者。三、對於在第一審已提出之攻擊或防禦方法為補充
    者。四、事實於法院已顯著或歸責於當事人之事由，致未能
    於第一審提出者。五、其他非可歸責於當事人之事由，致未
    能於第一審提出者。六、如不許其提出顯失公平者。」本件
    上訴人於原審審理程序中即曾表示被上訴人未取得附表編號
    4、5、6項之繼承權，待繼承權案件確定後，亦遲不辦理移
    轉登記予上訴人等語（原審卷第17、18頁），是以對於被上
    訴人是否有繼承權，是否應辦理移轉登記在原審即已成為爭
    點，上訴人在第二審提出「同時履行抗辯權」及「不安抗辯
    權」之主張，乃係就第一審之爭點進行補充，並非提出新的
    攻擊防禦方法，應認符合民事訴訟法第447條第1項但書第3
    款之要件，而予准許。
乙、實體方面：
壹、被上訴人方面：
    被上訴人於原審起訴主張：
    被上訴人於民國（下同）98年7月16日與上訴人訂立不動產
    買賣契約書，被上訴人將如附表所示之不動產以新台幣（下
    同）300萬元出售予上訴人（下稱系爭契約）。上訴人已給
    付第一、二次款項共計100萬元予被上訴人，被上訴人並已
    將如附表所示不動產之移轉登記所需之文件全部交予上訴人
    指定之代書辦理，且附表所示編號第1、2、3項之不動產亦
    均已辦妥所有權移轉登記完畢。至於附表所示編號第4、5、
    6、7項之不動產，依系爭契約第二條第(二)項之約定，係由
    上訴人負責與其它共有人協議共有型態，但上訴人最遲應在
    99年7月15日即應給付餘款200萬元予被上訴人。上訴人就附
    表所示編號第4、5、6、7項之不動產，已以「判決繼承」之
    原因，變更為「分別共有」之型態，並已完成變更登記，且
    上訴人給付餘款之最後期限（即99年7月15日）亦已屆至，
    惟上訴人迄未向被上訴人給付餘款200萬元。爰依系爭契約
    及民法第348條之規定提起本訴。
貳、上訴人方面
    上訴人則以下列情詞置辯：
一、兩造簽訂系爭契約，因所有繼承人無法協同辦理，以公同共
    有型態登記，故無法辦理買賣移轉登記，又因共有人意見分
    歧，數度協議，終無法達成協議分割，遂於99年4月間才由
    上訴人委聘律師向法院提出分割遺產訴訟（即貴院99年度家
    訴字第23號）及代墊一切必要費用，被上訴人非但不予全力
    積極配合，甚至不予出庭應訊，拖延訴訟進行，又上訴人處
    理買賣標的附表七之繼承登記事件時，也因無法協同辦理，
    向法院提出判決審理時（即貴院100年家訴1號），被上訴人
    亦不出庭應訊，甚至對上訴人提出刑案（彰化地院100年他
    字第669號為造文書）。
二、於原審法院99年度家訴字第23號事件審理中，被上訴人屢次
    以電話催促上訴人馬上支付價金200萬元給伊，因被上訴人
    獲知母親生前有錄製光碟指摘伊不孝行為及交代事項，深恐
    對伊不利之判決，所以直逼上訴人要付清尾款，於99年12月
    31日一審判決結果，被上訴人並未取得附表所示編號第4、5
    、6項之繼承權，當下被上訴人無物可提供交付，理當不得
    請求上訴人支付價金。
三、經被上訴人上訴本院（即100年度家上易字第8號），而於10
    0年3月29日判決確定被上訴人有繼承權後，被上訴人也未出
    面辦理買賣移轉登記，僅要求上訴人給付200萬元，上訴人
    要求依照社會一般公平保障雙方之方式，將全部價金信託銀
    行作履約保證，被上訴人極不同意，憤而離去。
參、原審經審酌兩造所提出之攻擊防禦方法後，認被上訴人依買
    賣法律關係，請求上訴人給付價金200萬元，及自約定給付
    期限翌日即99年7月16日起至清償日止，按年息5％計算之法
    定遲延利息，為有理由，而予准許，並依兩造之聲請分別為
    供擔保後准、免為假執行之宣告。上訴人不服第一審判決提
    起上訴，於本院上訴聲明為：(1)原判決第一項命上訴人自
    民國99年7月16日起至清償日止，按年息5％計算之利息部分
    廢棄。(2)原判決主文第一項應增列被上訴人在上訴人給付
    新台幣200萬元之同時，應將坐落彰化縣埔心鄉○○段192地
    號土地所有權應有部分四分之一、同段193地號土地所有權
    應有部分四分之一及彰化縣埔心鄉○○段00000-000建號建
    物所有權四分之一、彰化縣埔心鄉○○段00000-000建號建
    物所有權三分之一移轉登記並交付予上訴人。(3)上訴費用
    ，由被上訴人負擔。被上訴人於本院答辯聲明為：(1)上訴
    駁回。(2)第二審訴訟費用由上訴人負擔。
肆、兩造不爭執之事實，本院採為裁判之基礎：
一、兩造於98年7月16日與上訴人訂立不動產買賣契約書，被上
    訴人將如附表所示之不動產以300萬元出售予上訴人。上訴
    人已給付第一、二次款項共計100萬元予被上訴人，且附表
    所示編號第1、2、3項之不動產亦均已辦妥所有權移轉登記
    完畢等情，有不動產買賣契約書（原審卷第5至7頁）、土地
    登記謄本（原審卷第8至13頁）為證。
二、上訴人主張埔心鄉○○段71號建物（即附表編號7所示建物
    ），上訴人陳度訓及被上訴人陳河村、陳鎗榮已經辦好分別
    共有登記，並提出埔心鄉○○段00000-000建物登記謄本，
    兩造對此不爭執（原審卷第13頁、本院卷第40頁、第48頁背
    面）。
三、對於本院100年家上易字第8號民事判決已於100年4月12日確
    定，兩造不爭執（本院卷第48頁背面）。
伍、本院之爭點：(1)上訴人主張行使同時履行抗辯權，是否有理
    由？(2)上訴人主張行使不安抗辯權，是否有理由？(3)上訴人
    辯稱渠毋須給付遲付利息，是否有理由？
一、上訴人主張行使同時履行抗辯權，是否有理由？
（一）上訴人辯稱系爭契約雖定有尾款給付之期限最遲為99年7
      月15日，但依上開約定仍有同時履行抗辯之適用，蓋對待
      給付乃基於誠實信用而生，其目的在保障及促進滿足債權
      人之給付利益，於促進契約目的達成，係屬必要，且符合
      公平原則。蓋若上訴人給付後，被上訴人拒絕移轉土地所
      有權予上訴人者，上訴人豈非要另行起訴請求，浪費司法
      資源云云。
（二）然按因契約互負債務者，於他方當事人未為對待給付前，
      得拒絕自己之給付。但自己有先為給付之義務者，不在此
      限。民法第264條第l項設有明文。經查，依系爭契約第二
      條第(二)項之約定（原審卷第5頁），附表所示編號第4、
      5、6、7項之不動產所有權，「雙方同意一年內由甲方（
      即上訴人）與其他公同共有人協議辦理共有型態變更，…
      。由移轉登記完竣後或一年期滿即民國99年7月15日甲方
      應付乙方價款之一部分計新台幣貳佰萬元予乙方。亦同時
      辦理交土地及房屋手續」。觀諸上開條款可知，與其他公
      同共有人協議辦理共有型態變更乃上訴人之義務，而尾款
      給付之期限最遲為99年7月15日，即99年7月15日之日期一
      到，不論被上訴人是否已辦妥移轉登記手續，上訴人均應
      給付尾款200萬元，此即民法第264條但書所指「有先為給
      付義務者」，是依系爭契約約定，上訴人於99年7月15日
      既有先為給付之義務，自不能以尚未辦理所有權移轉登記
      為由，主張同時履行抗辯。
（三）上訴人且主張渠交付200萬元予被上訴人之同時，被上訴
      人應將附表編號4、5、6、7號之不動產交付上訴人云云，
      然查上訴人自陳附表編號6所示建物目前出租他人使用，
      附表編號7目前由另繼承人（即與兩造共同繼承者）陳鎗
      榮居住，渠同意讓陳鎗榮暫時居住等語（本院卷第48頁背
      面），且不爭執附表編號6建物係由渠及陳鎗榮出租他人
      一情，而附表編號6建物座落於附表編號5之土地上，附表
      編號7建物係座落於附表編號2之土地上，附表編號2之土
      地業已交付上訴人復為兩造所不爭執，被上訴人復係居住
      於新北市○○區○○路65巷31號3樓，有本院卷內資料可
      稽，上訴人所寄予被上訴人之存證信函，亦係送達上址，
      有存證信函一份在卷（原審卷第24、25頁），是以附表編
      號4、5、6、7號之不動產並無由被上訴人占有使用之情形
      ，亦即被上訴人並無不交付之情形，是以上訴人辯稱渠交
      付200萬元應與被上訴人交付附表編號4、5、6、7號不動
      產同時為之，亦無理由。
二、上訴人主張行使不安抗辯權，是否有理由？
（一）上訴人辯稱被上訴人就系爭不動產是否具有繼承權乙節，
      於彰化地方法院審理中，一直遭受爭執，彰化地方法院判
      決被上訴人無繼承權（99年度家訴字第23號判決，見本院
      卷第7至12頁），上訴至本院，始經本院廢棄原判決，認
      定上訴人有繼承權，並於l00年4月21日判決確定（本院10
      0年度家上易字第8號判決，見本院卷第13至19頁），然而
      在法院確定被上訴人是否擁有繼承權前，實難期待上訴人
      先行給付被上訴人200萬元云云。
（二）按當事人之一方，應向他方先為給付者，如他方之財產，
      於訂約後顯形減少，有難為對待給付之虞時，如他方未為
      對待給付或提出擔保前，得拒絕自己之給付。民法第265
      條定有明文。本件上訴人並未提出被上訴人於訂立系爭契
      約後，有何財產顯形減少之情形，縱被上訴人就系爭附表
      編號4、5、6不動產之繼承權曾經訴訟始確定其繼承權存
      在，然此並非民法第265條所指「財產顯形減少」之情形
      ，至於上訴人依約給付被上訴人200萬元，苟被上訴人發
      生給付不能之情形，應屬被上訴人是否應負債務不履行責
      任之問題，尚非上訴人可據為拒絕先給付200萬元義務之
      依據。
三、上訴人辯稱渠毋須給付遲付利息，是否有理由？
（一）上訴人以其行使「同時履行抗辯權」及「不安抗辯權」為
      由，主張依最高法院50年台上字第1550號判例，不構成給
      付遲延，毋須給付遲付利息云云。
（二）按給付有確定期限者，債務人自期限屆滿時起，負遲延責
      任。又遲延之債務，以支付金錢為標的者，債權人得請求
      依法定利率計算之遲延利息。民法第229條第1項、第233
      條第1項分別定有明文。另按債務人享有同時履行抗辯權
      者，在未行使此抗辯權以前，仍可發生遲延責任之問題，
      必須行使以後始能免責（最高法院50年度台上字第1550號
      判例）。是以必以債務人得行使同時履行抗辯權為前提，
      並經行使始得主張不負遲延責任。本件上訴人主張「同時
      履行抗辯權」及「不安抗辯權」均無理由已如上述，是其
      援引上開判例辯稱毋須給付遲延利息，自屬無據。從而被
      上訴人請求上訴人給付自期限翌日（即99年7月16日）起
      之法定遲延利息，自屬合法有據。
陸、綜上所述，本件被上訴人主張為可採，上訴人所辯均為無可
    取。從而，被上訴人本於買賣法律關係，請求上訴人給付價
    金200萬元，及自到期日翌日即99年7月16日起至清償日止，
    按年息5%計算之法定遲延利息，為有理由，應予准許。是則
    原審判命上訴人如數給付，並依兩造之聲請，各酌定相當擔
    保金額，為准、免假執行之宣告，於法並無不合。上訴意旨
    指摘原判決不當，求予廢棄改判，為無理由，應予駁回其上
    訴。
柒、本件事證已臻明確，兩造其餘之攻擊防禦方法，經核與判決
    結果不生影響，爰毋庸一一論述。
據上論結，本件上訴為無理由，依民事訴訟法第449條第1項、第
78條，判決如主文。
中    華    民    國   100    年    12    月    5     日
                民事第二庭    審判長法  官  邱森樟
                                    法  官  謝說容
                                    法  官  蔡秉宸
以上正本係照原本作成。
如對本判決上訴，須於收受判決送達後20日內向本院提出上訴書
狀，其未表明上訴理由者，應於提出上訴後20日內向本院提出上
訴理由書（須按他造人數附具繕本）。
上訴時應提出委任律師為訴訟代理人之委任狀。具有民事訴訟法
第466條之1第1項但書或第2項之情形為訴訟代理人者，另應附具
律師及格證書及釋明委任人與受任人有該條項所定關係之釋明文
書影本。如委任律師提起上訴者，應一併繳納上訴審裁判費。
                                    書記官  紀美鈺
中    華    民    國   100    年    12    月    6     日
                                                      Ｓ
附表：
┌──┬───┬───────┬────┬─────┐
│編號│不動產│坐落（彰化縣埔│面積（平│權利範圍  │
│    │類  別│心鄉）        │方公尺）│          │
├──┼───┼───────┼────┼─────┤
│ 1  │土地  │東門段188地號 │98.00   │4分之1    │
├──┼───┼───────┼────┼─────┤
│ 2  │土地  │東門段194地號 │166.00  │3分之1    │
├──┼───┼───────┼────┼─────┤
│ 3  │土地  │東門段1359地號│2781.00 │108分之1  │
├──┼───┼───────┼────┼─────┤
│ 4  │土地  │東門段192地號 │146.00  │公同共有  │
├──┼───┼───────┼────┼─────┤
│ 5  │土地  │東門段193地號 │151.00  │公同共有  │
├──┼───┼───────┼────┼─────┤
│ 6  │建物  │東門段70建號（│118.44  │公同共有  │
│    │      │門牌號碼：員鹿│        │          │
│    │      │路2段239號）  │        │          │
├──┼───┼───────┼────┼─────┤
│ 7  │建物  │彰化縣埔心鄉  │        │          │
│    │      │員鹿路2段號   │        │          │
└──┴───┴───────┴────┴─────┘